臺灣新北地方法院民事裁定
110年度監宣字第707號
聲  請  人  李鄭麗英

代  理  人  程萬全律師
相  對  人  李憶玲  

關  係  人  李憶如  

上列聲請人聲請監護宣告事件，本院裁定如下：
    主  文
聲請駁回。
聲請費用由聲請人負擔。
    理  由
一、聲請意旨略以：相對人李憶玲為聲請人李鄭麗英之女，相對
    人自幼即罹患躁鬱症，起初病情尚屬輕微，惟近來情況日趨
    嚴重，多次進出臺大醫院就診及住院，日常生活亦多有失序
    之狀況，致不能為意思表示或受意思表示，或不能辨識其意
    思表示之效果，已達應受監護宣告之程度，為此爰依民法第
    14條第1項及家事事件法第164條以下規定，檢附同意書、親
    屬系統表、戶籍謄本、國立臺灣大學醫學院附設醫院110年4
    月9日、6月16日診斷證明書、全民健康保險證明卡及中華民
    國身心障礙證明等件為證，聲請宣告相對人為受監護宣告之
    人，併選定聲請人李鄭麗英為相對人之監護人、關係人李憶
    如為會同開具財產清冊之人等語。
二、按對於因精神障礙或其他心智缺陷，致不能為意思表示或受
    意思表示，或不能辨識其意思表示之效果者，法院得因本人
    、配偶、四親等內之親屬、最近一年有同居事實之其他親屬
    、檢察官、主管機關、社會福利機構、輔助人、意定監護受
    任人或其他利害關係人之聲請，為監護之宣告。法院對於監
    護之聲請，認為未達第1項之程度者，得依第15條之1第1項
    規定，為輔助之宣告。對於因精神障礙或其他心智缺陷，致
    其為意思表示或受意思表示，或辨識其意思表示效果之能力
    ，顯有不足者，法院得因本人、配偶、四親等內之親屬、最
    近一年有同居事實之其他親屬、檢察官、主管機關或社會福
    利機構之聲請，為輔助之宣告。民法第14條第1項、第3項、
    第15條之1分別定有明文。
三、本院之判斷：
　㈠聲請人上開主張，固據其提出同意書、親屬系統表、戶籍謄
    本、國立臺灣大學醫學院附設醫院110年4月9日、6月16日診
    斷證明書、全民健康保險證明卡及中華民國身心障礙證明等
    件為證。然查：
  ⒈本院於110年11月23日在鑑定人即國立臺灣大學醫學院附設醫
    院（下稱臺大醫院）王宗揚醫師面前審驗相對人之心神狀況
    ，經點呼相對人，並詢問相對人生日、身分證統一編號、住
    處地址、同住家人、手足、工作及日常生活情形、當天日期
    、聲請目的、與關係人李憶如相處情形等問題，相對人大致
    能正確回應，有該日非訟事件筆錄在卷可稽。
　⒉復參酌臺大醫院精神部鑑定結果，其結論略以：
　　⑴精神障礙或其他心智缺陷之有無、內容及障礙程度：根據
      上述資訊，李員之精神科臨床診斷為雙相情緒障礙症，於
      鑑定日時為部分緩解，無合併精神病症狀，非處於急性躁
      期或是鬱期。綜合李員與其母親之陳述以及本院病歷，李
      員於14歲左右即發病，後續於本院規則就診至今，截至目
      前於本院精神科急性病房共住院八次。其過往發病通常好
      發於季節交替之際，李員之躁症症狀通常為期約一個月，
      發作時易有誇大妄想、宗教妄想、目標導向行為增加、話
      量多、情緒不穩、睡眠需求減少等症狀，隨後轉為以憂鬱
      症狀為主的表現，容易有情緒低落、負面思考、疲勞等等
      之鬱期症狀。李員對精神藥物之治療反應尚稱良好，然而
      其近五年來住院頻率逐漸提高，在躁症發作時之藥物調整
      時常需急性住院方能密切觀察，顯見其精神障礙有慢性化
      之現象。其障礙程度於腦波檢查可見輕度之瀰漫性皮質功
      能減損，對其專注力、心智轉換及一般常識與社會情境理
      解略有影響，但其整體表現尚非顯著認知退化或有失智傾
      向，然而其當前之認知功能與發病初期相較，已有明顯退
      化，使其各種生活功能皆有明顯受損之情況，其身心障礙
      鑑定之嚴重程度亦由民國99年之輕度，至民國109年加重
      為重度。
　　⑵管理處分自己財產之能力：以下分為意思表示、受意思表
      示及辨識意思表示效果能力陳述：
　　　①為意思表示能力：李員可以簡單字句表達其生活中之需
        求，鑑定過程中亦可回答鑑定醫師之問題；然而李員之
        表達過於簡略，時常需鑑定醫師進一步引導理解並澄清
        。李員之為意思表示品質不穩定，程度上影響其社會互
        動功能，判斷其為意思能力略有不足，但絕不至不能。
　　　②受意思表示能力：李員於鑑定過程中通過視力及聽力篩
        檢，可辨識並回答圖卡上之圖案，且可理解並配合簡單
        指令；然而對於較複雜之問句、抽象概念等明顯受其疾
        病與認知功能退化之影響，有理解上之困難。李員對於
        信用卡、帳單、房屋契約等雖可簡單辨識，但其理解程
        度僅止於根據其圖案和文字之表面含義；可辨識水費帳
        單但無法說明如何進行後續步驟；可辨認房屋契約文字
        ，然而其內涵或意思，此方面除受李員之認知功能退化
        之影響，亦受其後天教育及學習之經驗侷限。但其學習
        意願低落，估計即使給予強力學習及督導，其進步程度
        或許有限。故管理處分自身財務方面，判斷李員之受意
        思表示能力亦有不足，而尚未至不能。
　　　③辨識意思表示效果之能力：李員僅可理解簡單及字面上
        之意義，對於抽象概念、複雜概念及文件意義，顯受其
        疾病與認知功能退化之影響，有理解上之困難。雖李員
        受其後天教育侷限之影響，對於生活自理及社會上之經
        濟活動之認知的明顯不足及困難有可能源自其學習經驗
        之缺乏，較難測知其實際辨識意思表示效果能力之程度
        ，但受限於其為意思表示以及受意思表示能力之侷限，
        推估李員之辨識意思表示效果之能力應亦有不足，但不
        至不能。
　　　④綜上所述，於管理處分自身財務方面，於本次鑑定所見
        ，其為意思能力、受意思表示與辨識意思表示效果之能
        力，均無不能之情形，但略有不足之情形，若於急性躁
        症發作並伴隨精神病症狀下，其受意思表示以及辨識其
        意思表示效果之能力可能受症狀影響而更加惡化，至於
        此種情況是否達法律所稱「顯有不足」，請貴院考量李
        員之整體病程，依職權審酌。
　　⑶回復可能性：李員已於本院追蹤治療36年，使其目前認知
      功能較一般人略有低落，然而基本自我照顧能力仍有一定
      的水準，且於鑑定時亦可見若是給予指導，其仍具有學習
      能力，若經過妥善之照顧與教養，李員之能力仍有進步之
      可能性。但李員之學習動機較低，發病年齡早，依過往病
      史與其急性症狀之嚴重度而言，李員考要回復至一般人能
      力水準，尚須多方努力」等情，有臺大醫院111年3月3日
      函文及所附精神鑑定報告書在卷為憑。
　㈡綜上，本院審驗相對人之心神狀況及上開鑑定報告之結果，
    認相對人目前尚未達民法第14條第1項所定不能為意思表示
    或受意思表示，或不能辨識其意思表示之效果之程度，亦未
    達民法第15條之1第1項所定顯有不足之程度，故不符合受監
    護宣告或輔助宣告之要件。聲請人雖另提出相對人前於110
    年3、4月間曾急診並至臺大醫院住院之相關證明，主張本件
    相對人非僅止略有不足之情況，請求為監護宣告等節，惟本
    件係由相對人先前住院就醫治療之臺大醫院精神部為鑑定，
    鑑定報告中亦已斟酌相對人上開住院紀錄，本件復無其他足
    認相對人確已達應受監護宣告或輔助宣告程度之證據，從而
    ，聲請人本件聲請，於法不合，應予駁回。
四、結論：本件聲請為無理由，故裁定如主文。
中　　華　　民　　國　　111 　年　　4 　　月　　13　　日
                  家事第一庭  法  官  李美燕
以上正本係照原本作成。
如對本裁定抗告，須於裁定送達後10日內向本院提出抗告狀，並
應繳納抗告費新臺幣1,000元。
中　　華　　民　　國　　111 　年　　4 　　月　　13　　日
                              書記官　廖婉凌